---
title: "Anime"
author: 
  - "Mendoza Díaz Citlali"
  - "Peña Romero Gerardo"
  - "Ramírez Pérez Gerardo Enrique"
  - "Vásquez Rodríguez Iván"
  - "Galindez Vergara Guillermo Anibal"
date: "`r Sys.Date()`"
output: 
  html_document:
    theme: cosmo
    toc: true
    toc_float: true
    code_folding: hide
---

## Contexto del Problema
La industria del anime ha pasado de ser un nicho de entretenimiento a un fenómeno global masivo. Sin embargo, la clasificación tradicional basada únicamente en géneros temáticos es insuficiente para entender el comportamiento de la audiencia. Comprender las dimensiones ocultas del éxito de una serie permite a las plataformas de streaming mitigar riesgos de inversión y optimizar estrategias de adquisición de licencias.

**Audiencia del proyecto:** Analistas de contenido, gerentes de adquisición y estrategas de plataformas de entretenimiento digital.

## Pregunta de Investigación
¿Se pueden identificar agrupaciones (clústeres) ocultas de anime basándonos en la relación entre su formato, sus géneros principales y su impacto en la audiencia (popularidad y calificación)?

### Documentación de la Fuente y Población
* **Fuente de Datos:** Debido a intermitencias de estabilidad en los servidores de la API de AniList (GraphQL) durante la fase de recolección, se utilizó un *snapshot* estático de la base de datos alojado en Kaggle. Esto garantiza la reproducibilidad del análisis.
* **Población y Muestra:** El universo consta de 20,425 registros. La muestra efectiva para el modelado excluirá a las observaciones sin calificación o popularidad, ya que imposibilitan medir su impacto real.

Para demostrar la capacidad técnica de conexión en vivo y validar la estructura original, se presenta una prueba de concepto conectando a la API de AniList vía GraphQL para extraer los 5 animes más populares. Para el resto del modelado, se utilizará el *snapshot* en CSV para evitar bloqueos por límites de peticiones (Rate Limits) en extracciones masivas.

```{r api-prueba, message=FALSE, warning=FALSE}
library(httr)
library(jsonlite)

# Prueba de concepto: Conexión a API GraphQL
query <- '
query {
  Page(page: 1, perPage: 5) {
    media(type: ANIME, sort: POPULARITY_DESC) {
      id
      title { romaji }
      format
      episodes
      averageScore
      popularity
    }
  }
}
'
respuesta <- POST("https://graphql.anilist.co", body = list(query = query), encode = "json")

if (status_code(respuesta) == 200) {
  datos_api <- fromJSON(content(respuesta, as = "text", encoding = "UTF-8"), flatten = TRUE)
  knitr::kable(datos_api$data$Page$media, caption = "Prueba de Conexión: Top 5 API AniList")
} else {
  print("La API de AniList se encuentra en mantenimiento temporal.")
}
```

```{r message=FALSE, warning=FALSE}
# Cargamos las librerías necesarias para la limpieza de datos
library(dplyr)

# Leemos el archivo CSV y lo guardamos en un Data Frame llamado "df_anime"
# El parámetro stringsAsFactors = FALSE evita que R convierta los textos en categorías automáticamente por ahora
anime <- read.csv("anilist_anime.csv", stringsAsFactors = FALSE)

# Primer vistazo a la estructura de la base de datos
print("¡Archivo cargado con éxito! Aquí están las dimensiones (filas y columnas):")
print(dim(anime))

print("Nombres de las columnas disponibles:")
print(names(anime))

# Revisamos los primeros 5 registros
head(anime)

# Para ver la estructura, las columnas y el tipo de dato
str(anime)

# Construimos el Diccionario de Datos
diccionario_anime <- data.frame(
  Columna = names(anime),
  Tipo = sapply(anime, class),
  
  # Calculamos el porcentaje de "basura" o nulos reales
  # (Consideramos NA, textos en blanco "", y listas vacías "[]")
  Pct_Vacios = sapply(anime, function(x) {
    round(sum(is.na(x) | x == "" | x == "[]") / length(x) * 100, 2)
  }),
  
  # Extraemos el primer valor como ejemplo para saber qué contiene
  Ejemplo = sapply(anime, function(x) as.character(x[1])),
  
  stringsAsFactors = FALSE
) |>
  # Ordenamos de las columnas más vacías a las más llenas
  arrange(desc(Pct_Vacios))

# Desplegamos la tabla
knitr::kable(head(diccionario_anime, 10))
```

## Limpieza y Transformación de Datos

**Exploración Inicial y Dimensiones del Conjunto de Datos**
El análisis partió de una base de datos original extraída en formato CSV que consta de 20,425 registros (observaciones) y 62 variables. Para garantizar la calidad y representatividad del modelo de clustering, se realizó una auditoría estructural inicial creando un Diccionario de Datos, lo que permitió evaluar el porcentaje de valores atípicos, nulos (NA) y el tipo de estructura de cada variable.

**Criterios de Exclusión y Reducción de Dimensionalidad**
Para evitar introducir ruido estadístico y sesgos en el algoritmo matemático, se aplicaron los siguientes criterios de exclusión de variables:

-Alta Faltabilidad (Valores Nulos): Se eliminaron aquellas columnas que presentaban un porcentaje crítico de datos faltantes, listas vacías ([]) o cadenas de texto en blanco. Imputar estadísticamente estas variables habría comprometido la integridad del análisis. 

-Variables de Metadatos y Sistema: Se excluyeron identificadores internos (idMal), enlaces externos (siteUrl, externalLinks), fechas de actualización (updatedAt) y referencias a imágenes (coverImage, bannerImage). Estos datos representan ruido técnico que no aporta varianza matemática para la categorización del anime.

-Información Redundante: Variables como title_english o title_native fueron descartadas en favor de conservar únicamente title_romaji como identificador principal estandarizado.

## Selección de Variables Específicas (Núcleo Analítico)
Acorde a la pregunta de investigación orientada a descubrir tipologías ocultas según la popularidad y las características de las series, el modelo conservó exclusivamente las variables con mayor densidad de información:

-averageScore y popularity: Como métricas continuas de rendimiento y recepción del público.

-format y episodes: Como características estructurales de la obra.

-genres: Como principal categorizador temático.

```{r}
# Seleccionamos el núcleo analítico y exportamos la base ligera para subir a GitHub
df_base_ligera <- anime |>
  select(
    id, 
    title_romaji, 
    format, 
    episodes, 
    averageScore, 
    popularity, 
    genres
  )

saveRDS(df_base_ligera, "df_anime_reducido.rds")
print("Archivo 'df_anime_reducido' generado exitosamente.")
```


## Transformación y Limpieza de Cadenas (Data Wrangling)

Durante la exploración se detectó que las variables categóricas clave, como los géneros (genres), se encontraban anidadas bajo una sintaxis heredada de formato JSON (ej. ["Drama", "Fantasy"]). Para permitir que el modelo interpretara estas características correctamente, se aplicaron técnicas de expresiones regulares (Regex) para limpiar los caracteres especiales (corchetes y comillas), estandarizando el texto y preparándolo para la posterior creación de variables dummy (One-Hot Encoding).
Finalmente, se eliminaron los registros puntuales que no contaban con una calificación registrada (averageScore), ya que representaban un valor faltante imposible de evaluar para el objetivo principal de este análisis.

```{r}
library(dplyr)
library(stringr)

anime_crudo <- readRDS("df_anime_reducido.rds")

#Creamos la base de datos limpia aplicando transformaciones
anime_limpio <- anime_crudo |>
  
  # Limpiamos la columna de géneros de los caracteres extraños (JSON)
  mutate(
    genres_limpio = str_replace_all(genres, "[\\[\\]\\\"\\\\]", ""),
    genres_limpio = ifelse(genres_limpio == "", NA, genres_limpio)
  ) |>
  
  # Borramos la columna 'genres' sucia original y conservamos solo la limpia
  select(-genres) |>
  
  # Filtramos los registros que carecen de calificación o de género
  filter(!is.na(averageScore) & !is.na(genres_limpio))

# Comprobamos las dimensiones finales (filas y columnas)
cat("Dimensiones de la base limpia:", dim(anime_limpio), "\n\n")

# Desplegamos la tabla transformada para el reporte
knitr::kable(head(anime_limpio, 10))

```

# Verificación

Una vez recibida la base depurada, se procedió a una auditoría técnica para garantizar que las variables numéricas esté correctamente tipadas. En este paso se fuerza la conversión de `episodes`,`averageScore` y `popularity` a tipo numérico, yse trata a `format` como variable categórica. Adicionalmente, se revisan los rangos de cada variable para detectar valores imposibles que podrían sesgar.

```{r auditoria, message=FALSE, warning=FALSE}
library(tidyr)
library(ggplot2)
library(forcats)
library(scales)
library(knitr)
library(corrplot)

#Tipos correctos (vienen como character del CSV)
anime_limpio <- anime_limpio |>
  mutate(
    episodes     = as.numeric(episodes),
    averageScore = as.numeric(averageScore),
    popularity   = as.numeric(popularity),
    format       = as.factor(format)
  )

# Control de rangos
summary(anime_limpio |> select(episodes, averageScore, popularity))
```

# Duplicables

Antes de avanzar, se verifica la existencia de registros repetidos, ya que la presencia de duplicados infla artificialmente las frecuencias y distorsiona tanto las medias como los algoritmos de agrupamiento. Se detectaron duplicados bajo dos criterios: por identificación único (`id`) y por título estandarizado (`title_romaji`). En lo casos detectados se conservó el registro con mayor popularidad, por representar la entrada más consolidada y reconocida por la audiencia. Esta decisión evita que una misma obra aparezca dos veces en el análisis.

```{r duplicados, message=FALSE, warning=FALSE}
cat("Duplicados por id:",           sum(duplicated(anime_limpio$id)), "\n")
cat("Duplicados por title_romaji:", sum(duplicated(anime_limpio$title_romaji)), "\n")

anime_limpio <- anime_limpio |>
  arrange(desc(popularity)) |>
  distinct(id, .keep_all = TRUE) |>
  distinct(title_romaji, .keep_all = TRUE)

cat("Dimensiones tras eliminar duplicados:", dim(anime_limpio), "\n")
```

# Tipo de Variables

Con el fin de documentar la naturaleza de cada variable y justificar las decisiones metodológica, se elabroró una clasificación en dos niveles. El primero describe el tipo técnico en R. El segundo describe el tipo estadístico: nominal, discreta, continua o multivaluada. Esta clasificación es relevante porque determina qué operaciones son válidas para cada variable y qué transformaciones se requieren antes de aplicar modelos matemáticos como el clustering.

```{r tipos, message=FALSE, warning=FALSE}
tipos_r <- data.frame(
  Variable = names(anime_limpio),
  Tipo_R   = sapply(anime_limpio, function(x) class(x)[1]),
  Ejemplo  = sapply(anime_limpio, function(x) as.character(x[1]))
)
kable(tipos_r, caption = "Tipos de variables en anime_limpio")

clasificacion <- data.frame(
  Variable   = c("format","episodes","averageScore","popularity","genres_limpio"),
  Tipo_estad = c("Nominal","Discreta","Continua","Continua","Multivaluada"),
  Rol_modelo = c("Feature (dummy)","Feature","Feature/Target",
                 "Feature/Target","Feature (dummies)")
)
kable(clasificacion, caption = "Clasificación conceptual de variables")

```

# Transformaciones

La varibale de popularidad presenta una distribución altamente asimétrica: unas pocas series concentran millones de seguidores mientras que la mayoría apenas alcanza cifras modestas. esta seimetría distorsiona medidas y perjudica a los algoritmos basados en distancias, que otorgan el mismo peso a diferencias absolutas son considerar la escala. Para corregir este problema se aplicó una transformación logarítmica (`log1p`), que comprime los valores extremos y aproxima la distribución a una forma más simétrica. Complementariamente, las variables destinadas al modelo de clustering fueron estandarizadas para que todas contribuyan en igual proporción, y `averageScore` fue reescalado al rango [0,1].

```{r transformaciones, message=FALSE, warning=FALSE}
anime_limpio <- anime_limpio |>
  mutate(
    log_popularity = log1p(popularity),
    log_episodes   = log1p(episodes),
    score_norm     = (averageScore - min(averageScore)) /
                     (max(averageScore) - min(averageScore)),
    pop_z          = as.numeric(scale(log_popularity)),
    score_z        = as.numeric(scale(averageScore))
  )

par(mfrow = c(1,2))
hist(anime_limpio$popularity,     main = "Popularity (original)", breaks = 40, col = "tomato")
hist(anime_limpio$log_popularity, main = "log1p(Popularity)",     breaks = 40, col = "steelblue")
par(mfrow = c(1,1))

```

# Variables derivadas

A partir del núcleo original se construyeron nuevas variables que capturan dimensiones relevantes para el negocio y que no están explícitas en los datos crudos. `tipo_duracion` agrupa las series según el estándar de la industria (1 cour = 12-13 episodios), lo que permite comparar producciones de distinta envergadura. `cat_score` y `cat_popularidad` convierten las métricas continuas en categorías interpretables para perfiles no técnicos. `n_generos` mide el grado de hibridación temática de cada obra, y `ratio_score_pop` estima el impacto relativo de una serie ajustando su calificación por su nivel de popularidad. Estas variables enriquecen el análisis y alimentan directamente al modelo del clustering.

```{r derivadas, message=FALSE, warning=FALSE}
anime_limpio <- anime_limpio |>
  mutate(
    tipo_duracion = case_when(
      episodes == 1   ~ "Película/OVA",
      episodes <= 13  ~ "Corta (1 cour)",
      episodes <= 26  ~ "Media (2 cours)",
      episodes <= 100 ~ "Larga",
      TRUE            ~ "Muy larga"
    ),
    tipo_duracion = factor(tipo_duracion,
      levels = c("Película/OVA","Corta (1 cour)","Media (2 cours)","Larga","Muy larga")),

    cat_score = case_when(
      averageScore >= 80 ~ "Excelente",
      averageScore >= 70 ~ "Bueno",
      averageScore >= 60 ~ "Regular",
      TRUE               ~ "Bajo"
    ),
    cat_score = factor(cat_score, levels = c("Bajo","Regular","Bueno","Excelente")),

    cat_popularidad = ntile(popularity, 4) |>
      factor(labels = c("Baja","Media-Baja","Media-Alta","Alta")),

    n_generos = str_count(genres_limpio, ",") + 1,

    ratio_score_pop = averageScore / log_popularity
  )
```

# One Hot Encoding (generos y formato)

Los algoritmos de agrupamiento como K-Means operan sobre distancias numéricas, por lo que las variables categóricas y multivaluadas deben transformarse en representaciones binarias antes de ingresar al modelo. Se aplicó One-Hot Encoding a `format` y a la lista de géneros: cada categoría se convierte en una columna con valores 0 o 1 que indican la pertenencia o no de cada anime a esa categoría. Este procedimiento permite que el algoritmo trate a los géneros como dimensiones independientes sin imponer una jerarquía artificial entre ellos.

```{r onehot, message=FALSE, warning=FALSE}
# Dummies de FORMATO
dummies_format <- model.matrix(~ format - 1, data = anime_limpio) |>
  as.data.frame()
colnames(dummies_format) <- paste0("fmt_", gsub("format", "", colnames(dummies_format)))
dummies_format$id <- anime_limpio$id

# Dummies de géneros (usando genres_limpio)
anime_gen_long <- anime_limpio |>
  separate_rows(genres_limpio, sep = ",\\s*") |>
  rename(genero = genres_limpio) |>
  filter(genero != "")

dummies_gen <- anime_gen_long |>
  mutate(valor = 1) |>
  pivot_wider(names_from = genero, values_from = valor,
              values_fill = 0, id_cols = id)

# Unión al df principal
anime_limpio <- anime_limpio |>
  left_join(dummies_format, by = "id") |>
  left_join(dummies_gen,    by = "id") |>
  mutate(across(where(is.numeric), ~replace_na(.x, 0)))

cat("Dimensiones tras One-Hot Encoding:", dim(anime_limpio), "\n")
```

# Estadística descriptiva

Se calcularon las principales medidas de tendencia central, dispersión y posición de las variables numéricas, lo cual permite caracterizar el catálogo en términos generales. La matriz de correlaciones, por su parte, cuantifica el grado de asociación lineal entre variables y constituye la primera evidencia formal sobre una de las hipótesis centrales del proyecto: si la popularidad de una serie está o no alineada con su calidad percibida por la audiencia.

```{r descriptiva, message=FALSE, warning=FALSE}
vars_num <- anime_limpio |>
  select(episodes, averageScore, popularity,
         log_popularity, n_generos, ratio_score_pop)

resumen <- data.frame(
  Variable = names(vars_num),
  Media    = sapply(vars_num, mean,   na.rm = TRUE),
  Mediana  = sapply(vars_num, median, na.rm = TRUE),
  SD       = sapply(vars_num, sd,     na.rm = TRUE),
  Min      = sapply(vars_num, min,    na.rm = TRUE),
  Q1       = sapply(vars_num, quantile, 0.25, na.rm = TRUE),
  Q3       = sapply(vars_num, quantile, 0.75, na.rm = TRUE),
  Max      = sapply(vars_num, max,    na.rm = TRUE)
) |> mutate(across(where(is.numeric), ~round(.x, 2)))

kable(resumen, caption = "Estadística descriptiva")

cor_mat <- cor(vars_num, use = "complete.obs")
corrplot(cor_mat, method = "color", type = "upper",
         addCoef.col = "black", tl.col = "black",
         title = "Matriz de correlaciones", mar = c(0,0,2,0))
```

# Exploración: géneros, formatos, popularidad, rating

Esta sección explora visualmente la estructura del catálogo y las relaciones entre las variables clave. En primer lugar se examina la composición por formato y por género, lo cual revela qué tipo de contenido predomina en la oferta. Posteriormente se cruzan los géneros con la popularidad y con la calificaión, lo que permite identificar cuáles temáticas generan mayor engagement y cuáles reciben mejor evaluación crítica. Finalmente se analiza la relación entre popularidad y rating, y cómo varía la calificación según el formato y la duración de la obra.

```{r exploracion, message=FALSE, warning=FALSE, fig.height=5}
# Formatos
anime_limpio |>
  count(format, sort = TRUE) |>
  mutate(pct = round(n / sum(n) * 100, 2)) |>
  kable(caption = "Distribución por formato")

Frecxform <- ggplot(anime_limpio, aes(x = fct_infreq(format))) +
  geom_bar(fill = "steelblue") + coord_flip() +
  labs(title = "Frecuencia por formato", x = "Formato", y = "N° de animes") +
  theme_minimal()
Frecxform
```

```{r generos, message=FALSE, warning=FALSE, fig.height=6}
anime_gen_long |>
  count(genero, sort = TRUE) |>
  slice_head(n = 15) |>
  kable(caption = "Top 15 géneros más frecuentes")

top15 <- anime_gen_long |>
  count(genero, sort = TRUE) |>
  slice_head(n = 15) |>
  ggplot(aes(x = fct_reorder(genero, n), y = n)) +
  geom_col(fill = "darkorange") + coord_flip() +
  labs(title = "Top 15 géneros", x = NULL, y = "N° de animes") +
  theme_minimal()
top15
```


```{r metricas-genero, message=FALSE, warning=FALSE}
metricas_gen <- anime_gen_long |>
  group_by(genero) |>
  summarise(n = n(),
            pop_mediana = median(popularity),
            score_medio = mean(averageScore)) |>
  filter(n >= 50)

metricas_gen |> arrange(desc(pop_mediana)) |> slice_head(n = 15) |>
  kable(caption = "Top 15 géneros por popularidad mediana (n ≥ 50)")

metricas_gen |> arrange(desc(score_medio)) |> slice_head(n = 15) |>
  kable(caption = "Top 15 géneros por score medio (n ≥ 50)")
```


```{r pop-vs-score, message=FALSE, warning=FALSE, fig.height=5}
popvscal <- ggplot(anime_limpio, aes(x = log_popularity, y = averageScore)) +
  geom_point(alpha = 0.15, color = "purple") +
  geom_smooth(method = "lm", color = "red") +
  labs(title = "Popularidad (log) vs. Calificación",
       x = "log1p(Popularity)", y = "Average Score") +
  theme_minimal()

scorefor <- ggplot(anime_limpio, aes(x = format, y = averageScore, fill = format)) +
  geom_boxplot() + coord_flip() +
  labs(title = "Score por formato", x = NULL, y = "Average Score") +
  theme_minimal() + theme(legend.position = "none")

scoredur <- ggplot(anime_limpio, aes(x = tipo_duracion, y = averageScore, fill = tipo_duracion)) +
  geom_boxplot() +
  labs(title = "Score según duración", x = NULL, y = "Average Score") +
  theme_minimal() + theme(legend.position = "none")
```

```{r guardar,message=FALSE,warning=FALSE}
if(!dir.exists('graficos')) dir.create('graficos')

saveRDS(scoredur,'graficos/scoredur.rds')
saveRDS(scorefor,'graficos/scorefor.rds')
saveRDS(popvscal,'graficos/popvscal.rds')
saveRDS(top15,'graficos/top15.rds')
saveRDS(Frecxform,'graficos/frecxform.rds')

``` 

# Análisis de componentes principales (PCA)
El objetivo del PCA es resumir la información de las variables numéricas del conjunto de animes y facilitar la identificación de patrones. Para este análisis se utilizaron el número de episodios, la valoración promedio y la popularidad.
Revisión de variables numéricas
Primero se revisan las estadísticas descriptivas y los valores faltantes de las variables que serán utilizadas.

```{r}
# Resumen estadístico de las variables numéricas 
summary(anime_limpio[, c( "episodes", "averageScore", "popularity" )]) 
# Comprobar valores faltantes 
colSums(is.na(anime_limpio[, c( "episodes", "averageScore", "popularity" )]))
```

# Revisión de formatos y géneros
También se revisa la distribución de los formatos y algunos registros de géneros para conocer la estructura de los datos.
```{r}
# Frecuencia de cada formato
table(anime_limpio$format)

# Primeros registros de géneros
head(anime_limpio$genres_limpio, 20)
```
# Transformación de variables
Las variables episodes y popularity presentan distribuciones asimétricas y valores extremos. Para reducir su influencia se aplica la transformación logarítmica log1p().
```{r}
# Crear una copia de la base para el análisis PCA
anime_pca <- anime_limpio 
# Aplicar transformación logarítmica 
anime_pca$log_popularity <- log1p(anime_pca$popularity) 
anime_pca$log_episodes <- log1p(anime_pca$episodes) 
# Eliminar registros sin información sobre episodios 
anime_pca <- anime_pca[!is.na(anime_pca$episodes), ] 
# Comprobar nuevamente los valores faltantes 
colSums(is.na(anime_pca[, c( "log_episodes", "averageScore", "log_popularity" )]))
```

# Distribución de las variables
Se comparan las distribuciones originales y transformadas para observar el efecto de log1p().
```{r}
# Distribución original de popularidad
hist(
  anime_limpio$popularity,
  main = "Distribución original de popularidad",
  xlab = "Popularidad"
)

# Distribución original de episodios
hist(
  anime_limpio$episodes,
  main = "Distribución original de episodios",
  xlab = "Episodios"
)
# Distribución transformada de popularidad
hist(
  anime_pca$log_popularity,
  main = "Distribución de popularidad después de log1p",
  xlab = "log(1 + popularidad)"
)

# Distribución transformada de episodios
hist(
  anime_pca$log_episodes,
  main = "Distribución de episodios después de log1p",
  xlab = "log(1 + episodios)"
)
```
La transformación permite reducir la asimetría de las variables de episodios y popularidad, haciendo más adecuada su utilización en el análisis multivariado.

# Preparación de los datos para PCA
Para el PCA se utilizan las tres variables cuantitativas transformadas. Las variables identificadoras y las variables categóricas se reservan para etapas posteriores.
```{r}
# Seleccionar las variables para el PCA
datos_pca <- anime_pca[, c( "log_episodes", "averageScore", "log_popularity" )]
head(datos_pca)
```
# Aplicación del PCA

Se aplica prcomp() con centrado y estandarización. Esto evita que las diferentes escalas de las variables influyan de manera desproporcionada en los componentes.
```{r}
# Ejecutar PCA 
pca <- prcomp( datos_pca, center = TRUE, scale. = TRUE )
summary(pca)
```
El primer componente (PC1) explica el 62.28% de la varianza, mientras que el segundo (PC2) explica el 28.63%. En conjunto, ambos componentes representan aproximadamente el 90.90% de la variabilidad.

# Cargas de los componentes
Las cargas permiten identificar qué variables contribuyen principalmente a cada componente.
```{r}
# Cargas de las variables en cada componente 
pca$rotation[, 1:3]
```

PC1 está asociado principalmente con averageScore y log_popularity, mientras que PC2 está fuertemente dominado por log_episodes. Por lo tanto, PC1 representa principalmente una dimensión relacionada con valoración y popularidad, mientras que PC2 representa principalmente una dimensión relacionada con la duración.

```{r}
# Desviación estándar de los componentes 
pca$sdev 
# Coordenadas de los primeros 10 animes 
pca$x[1:10, ]
```
# Visualización del espacio PCA
Se representan los animes utilizando PC1 y PC2, que concentran la mayor parte de la información del PCA.

```{r}
# Visualizar los animes en el espacio PC1-PC2 
plot( pca$x[, 1], pca$x[, 2], xlab = "PC1", ylab = "PC2", main = "PCA de los animes", pch = 19, cex = 0.5 )
```
La representación permite observar la distribución general de los animes en las dos principales dimensiones obtenidas.

# Análisis según formato
Para explorar posibles diferencias entre formatos, primero se convierten los valores vacíos en NA.
```{r}
# Convertir formatos vacíos en NA 
anime_pca$format[anime_pca$format == ""] <- NA 
# Revisar las categorías de formato 
table(anime_pca$format, useNA = "ifany")
```
Se identifican los registros que cuentan con un formato válido.
```{r}
# Identificar registros con formato válido 
filas_validas <- !is.na(anime_pca$format) 
# Comprobar el número de observaciones 
sum(filas_validas) 
nrow(pca$x)
```
Posteriormente se visualizan los formatos dentro del espacio PCA.
```{r}
# PCA coloreado según formato 
plot( pca$x[filas_validas, 1], pca$x[filas_validas, 2], xlab = "PC1", ylab = "PC2", main = "Animes según formato en el espacio PCA", pch = 19, cex = 0.5, col = as.factor(anime_pca$format[filas_validas]) ) 
# Agregar leyenda 
legend( "topright", legend = levels(as.factor( anime_pca$format[filas_validas] )), col = 1:length(levels(as.factor( anime_pca$format[filas_validas] ))), pch = 19, cex = 0.8 )
```
La distribución muestra diferencias entre formatos. Los MOVIE tienden a presentar valores bajos de PC2, mientras que TV y TV_SHORT presentan una mayor concentración hacia valores altos de PC2. Esto es consistente con la relación entre PC2 y el número de episodios.
Estos resultados sugieren que el formato está relacionado con las características cuantitativas analizadas, aunque esta visualización por sí sola no demuestra la existencia de clusters.

# Análisis de géneros
Debido a que un anime puede pertenecer a varios géneros, estos se transforman en indicadores binarios de presencia o ausencia.
# Frecuencia de géneros
Primero se identifican los géneros más frecuentes.
```{r}
library(dplyr)
library(tidyr)

# Separar los géneros en filas
generos_separados <- anime_pca %>%
  filter(!is.na(genres_limpio)) %>%
  separate_rows(genres_limpio, sep = ",\\s*") %>%
  count(genres_limpio, sort = TRUE)

# Mostrar los 20 géneros más frecuentes
head(generos_separados, 20)

#Se visualizan los 15 géneros con mayor frecuencia.

# Seleccionar los 15 géneros más frecuentes
top_generos <- generos_separados %>%
  slice_max(order_by = n, n = 15) %>%
  arrange(n)

# Gráfico de frecuencia
barplot(
  top_generos$n,
  names.arg = top_generos$genres_limpio,
  horiz = TRUE,
  las = 1,
  main = "15 géneros más frecuentes",
  xlab = "Número de animes"
)

#Para el análisis posterior se seleccionan los diez géneros más frecuentes.

# Seleccionar los 10 géneros más frecuentes
top_10_generos <- generos_separados %>%
  slice_max(order_by = n, n = 10)

top_10_generos
```

# Creación de indicadores binarios
Cada género se convierte en una columna donde 1 indica presencia y 0 ausencia.
```{r}
# Crear indicadores binarios para los 10 géneros más frecuentes
generos_binarios <- anime_pca %>%
  select(id, genres_limpio) %>%
  filter(!is.na(genres_limpio)) %>%
  separate_rows(genres_limpio, sep = ",\\s*") %>%
  filter(genres_limpio %in% top_10_generos$genres_limpio) %>%
  mutate(presente = 1) %>%
  distinct(id, genres_limpio, .keep_all = TRUE) %>%
  pivot_wider(
    names_from = genres_limpio,
    values_from = presente,
    values_fill = 0
  )

head(generos_binarios)
# Revisar dimensiones
dim(generos_binarios)

# Revisar frecuencia de cada género
colSums(generos_binarios[, -1])
```
# Relación entre géneros y PCA

Se combinan las coordenadas del PCA con los indicadores de género.
```{r}
# Convertir las coordenadas del PCA en una tabla
coordenadas_pca <- as.data.frame(pca$x) %>%
  mutate(id = anime_pca$id)

# Unir coordenadas y géneros
anime_pca_generos <- coordenadas_pca %>%
  left_join(generos_binarios, by = "id")

# Revisar el resultado
head(anime_pca_generos)
# Revisar dimensiones
dim(anime_pca_generos)

# Revisar valores faltantes en las coordenadas PCA
colSums(
  is.na(
    anime_pca_generos[, c(
      "PC1",
      "PC2",
      "PC3"
    )]
  )
)

#Se calcula la posición promedio de cada género dentro del espacio PC1-PC2.

# Calcular posición promedio de cada género
resultados_generos <- data.frame(
  genero = names(generos_binarios)[-1]
)

resultados_generos$n <- sapply(
  resultados_generos$genero,
  function(g) {
    sum(generos_binarios[[g]] == 1)
  }
)

resultados_generos$PC1_promedio <- sapply(
  resultados_generos$genero,
  function(g) {
    mean(
      anime_pca_generos$PC1[
        anime_pca_generos[[g]] == 1
      ],
      na.rm = TRUE
    )
  }
)

resultados_generos$PC2_promedio <- sapply(
  resultados_generos$genero,
  function(g) {
    mean(
      anime_pca_generos$PC2[
        anime_pca_generos[[g]] == 1
      ],
      na.rm = TRUE
    )
  }
)

resultados_generos

# Visualizar la posición promedio de los géneros
plot(
  resultados_generos$PC1_promedio,
  resultados_generos$PC2_promedio,
  pch = 19,
  xlab = "PC1",
  ylab = "PC2",
  main = "Posición promedio de los géneros en el espacio PCA"
)

text(
  resultados_generos$PC1_promedio,
  resultados_generos$PC2_promedio,
  labels = resultados_generos$genero,
  pos = 3,
  cex = 0.8
)

abline(
  h = 0,
  v = 0,
  lty = 2
)
```

Los géneros presentan posiciones promedio diferentes dentro del espacio PCA. Esto indica que algunos géneros muestran tendencias distintas respecto a las dimensiones asociadas con valoración, popularidad y duración. Sin embargo, existe superposición entre ellos, por lo que estas diferencias deben interpretarse como tendencias y no como grupos completamente separados.

# Proceso de clustering

Después del PCA se realiza un análisis de clustering para identificar agrupaciones considerando simultáneamente las variables numéricas, los géneros y los formatos.

# Preparación de los formatos
Los formatos se convierten en indicadores binarios.
```{r}
# Crear indicadores binarios para el formato 
format_binario <- anime_pca %>% filter(!is.na(format)) %>% select(id, format) %>% mutate(presente = 1) %>% pivot_wider( names_from = format, values_from = presente, values_fill = 0 ) 
# Revisar resultado 
head(format_binario) 
# Revisar cantidad de animes por formato 
colSums(format_binario[, -1])
```
# Construcción de la matriz de clustering
Se conservan únicamente los registros que cuentan con información suficiente de géneros y formato.
```{r}
# Construir la base final para clustering 
datos_clustering <- anime_pca %>% select( id, log_episodes, averageScore, log_popularity ) %>% inner_join( generos_binarios, by = "id" ) %>% inner_join( format_binario, by = "id" ) 
# Revisar dimensiones 
dim(datos_clustering) 
# Revisar primeras filas 
head(datos_clustering)
```

La variable id únicamente identifica cada anime, por lo que se excluye de la matriz utilizada por k-means.

```{r}
# Crear matriz de variables para clustering 
matriz_clustering <- datos_clustering %>% select(-id) 
# Comprobar valores faltantes 
colSums(is.na(matriz_clustering))
```

#Estandarización

Las variables se estandarizan para evitar que las diferencias de escala tengan una influencia desproporcionada en el cálculo de las distancias.
```{r}
# Estandarizar las variables 
matriz_clustering_scaled <- scale(matriz_clustering) 
# Revisar primeras filas 
head(matriz_clustering_scaled)
```
En este análisis se utiliza k-means sobre una combinación de variables numéricas y binarias. Por ello, los resultados representan agrupaciones obtenidas bajo esta representación de los datos y no categorías naturales o definitivas.

#Selección del número de clusters

Primero se utiliza el método del codo para observar cómo cambia la variabilidad interna al aumentar el número de clusters.
La gráfica muestra una reducción importante de la variabilidad al aumentar el número de clusters, aunque el punto de inflexión no es completamente evidente. Por ello se comparan las soluciones de k = 3, k = 4 y k = 5 mediante medidas adicionales.

```{r}
# Método del Codo


set.seed(123)

inercia <- numeric(10)

for (k in 1:10) {
  
  cat("Calculando k =", k, "\n")
  
  modelo_k <- kmeans(
    matriz_clustering_scaled,
    centers = k,
    nstart = 10
  )
  
  inercia[k] <- modelo_k$tot.withinss
  
  # Eliminar el modelo antes de pasar al siguiente k
  rm(modelo_k)
  gc()
}

# Ver resultados
inercia
```
Aquí no necesitamos una solución definitiva de clustering. El método del codo solamente busca observar cómo disminuye la inercia al aumentar k.
Además, nstart = 10 reduce aproximadamente a la mitad el número de inicializaciones que kmeans()
```{r}
plot(
  1:10,
  inercia,
  type = "b",
  pch = 19,
  xlab = "Número de clusters (k)",
  ylab = "Suma de cuadrados intra-cluster",
  main = "Método del codo para seleccionar k"
)
ls()

# K-MEANS para k = 3

set.seed(123)

km3 <- kmeans(
  matriz_clustering_scaled,
  centers = 3,
  nstart = 10
)

gc()

# K-MEANS para k = 4

set.seed(123)

km4 <- kmeans(
  matriz_clustering_scaled,
  centers = 4,
  nstart = 10
)

gc()


# K-MEANS para k = 5

set.seed(123)

km5 <- kmeans(
  matriz_clustering_scaled,
  centers = 5,
  nstart = 10
)

gc()

ls()

```

```{r}

library(cluster)

set.seed(123)

# Tomar una muestra de 2,000 observaciones
idx_sil <- sample(
  seq_len(nrow(matriz_clustering_scaled)),
  size = min(2000, nrow(matriz_clustering_scaled))
)

# Matriz de datos de la muestra
datos_sil <- matriz_clustering_scaled[
  idx_sil,
  ,
  drop = FALSE
]

# Distancias únicamente entre las 2,000 observaciones
dist_sil <- dist(datos_sil)

# Silhouette usando los clusters de los modelos completos
sil3 <- silhouette(
  km3$cluster[idx_sil],
  dist_sil
)

sil4 <- silhouette(
  km4$cluster[idx_sil],
  dist_sil
)

sil5 <- silhouette(
  km5$cluster[idx_sil],
  dist_sil
)

# Comparación
comparacion_silhouette <- data.frame(
  k = c(3, 4, 5),
  silhouette_promedio = c(
    mean(sil3[, "sil_width"]),
    mean(sil4[, "sil_width"]),
    mean(sil5[, "sil_width"])
  )
)

comparacion_silhouette
```
Los valores obtenidos fueron aproximadamente 0.139 para k = 3, 0.176 para k = 4 y 0.210 para k = 5. Entre las soluciones evaluadas, k = 5 presenta el mayor valor de silhouette, por lo que se utiliza como solución final.

El valor de aproximadamente 0.21 también indica que existe cierta separación entre los grupos, aunque permanece una superposición considerable.

# Caracterización de la solución k = 5
Una vez seleccionada la solución de cinco clusters, se analizan sus características principales.
```{r}

# Tamaño de cada cluster
table(km5$cluster)

# Agregar la asignación de cluster al dataframe
datos_clustering$cluster_k5 <- km5$cluster

# Resumen de variables numéricas por cluster
resumen_k5 <- datos_clustering %>%
  group_by(cluster_k5) %>%
  summarise(
    n = n(),
    media_episodios = mean(
      expm1(log_episodes),
      na.rm = TRUE
    ),
    media_score = mean(
      averageScore,
      na.rm = TRUE
    ),
    media_popularidad = mean(
      expm1(log_popularity),
      na.rm = TRUE
    ),
    .groups = "drop"
  )

resumen_k5

```
La solución presenta cinco perfiles diferenciados en cuanto a duración, valoración y popularidad. El cluster 1 destaca por presentar el mayor promedio de episodios, score y popularidad, mientras que los demás grupos presentan diferentes combinaciones de estas características.

# Composición por género

Se calcula la proporción de animes pertenecientes a cada uno de los diez géneros seleccionados.
```{r}

generos_k5 <- datos_clustering %>% 
  group_by(cluster_k5) %>% 
  summarise( across( c( Comedy, Action, Fantasy, Adventure, Drama, `Sci-Fi`, Romance, `Slice of Life`, Supernatural, Hentai ), mean ) ) 
generos_k5

```
Los géneros más frecuentes varían entre los clusters. Comedy, Action y Fantasy aparecen entre los géneros con mayor presencia en varios grupos. Debido a que un anime puede tener más de un género, estas proporciones no deben interpretarse como categorías excluyentes ni sumar necesariamente 100%.

# Composición por formato

También se analiza la composición de cada cluster según el formato.
```{r}

formatos_k5 <- datos_clustering %>% 
  group_by(cluster_k5) %>% 
  summarise( MOVIE = mean(MOVIE, na.rm = TRUE), TV = mean(TV, na.rm = TRUE), TV_SHORT = mean(TV_SHORT, na.rm = TRUE), SPECIAL = mean(SPECIAL, na.rm = TRUE), MUSIC = mean(MUSIC, na.rm = TRUE), OVA = mean(OVA, na.rm = TRUE), ONA = mean(ONA, na.rm = TRUE), .groups = "drop" ) 
formatos_k5

```

La composición por formato muestra una diferenciación clara entre los grupos:

Cluster 1: principalmente TV (99.8%).
Cluster 2: principalmente MOVIE (82.3%) y MUSIC (17.7%).
Cluster 3: prácticamente exclusivamente OVA (100%).
Cluster 4: exclusivamente SPECIAL (100%).
Cluster 5: principalmente ONA (72.7%) y TV_SHORT (27.3%).

Esto indica que el formato tiene un papel importante en la formación de los clusters, debido a que fue incorporado explícitamente como variable en el modelo.

### Interpretación de los Perfiles (Los 5 Clústeres)
A partir de las métricas de composición obtenidas, podemos traducir los grupos matemáticos en perfiles de mercado reales para facilitar la toma de decisiones:

* **Clúster 1 (Los Titanes Mainstream):** Casi exclusivamente series de TV con el mayor número de episodios, la más alta popularidad y calificaciones excelentes. Representan las grandes franquicias consolidadas (ej. Shonen de larga duración).
* **Clúster 2 (Cine y Nicho Musical):** Dominado por películas (MOVIE) y contenido musical. Tienen alta calificación, pero apuntan a un consumo más esporádico o a eventos cinematográficos.
* **Clúster 3 (El mercado de OVAs):** 100% animaciones originales para video. Episodios cortos y popularidad baja, diseñados para el mercado físico y fans *hardcore*.
* **Clúster 4 (Especiales de TV):** 100% episodios especiales. Popularidad y calificación moderadas, sirven como material promocional o puentes entre temporadas de series principales.
* **Clúster 5 (El Nuevo Consumo Digital):** Dominado por ONAs (Original Net Animation) y series cortas. Es el formato ágil y directo característico de las plataformas de *streaming* modernas.

# Visualización final de los clusters
Finalmente, se combinan las coordenadas del PCA con la asignación de clusters para visualizar la solución k = 5 dentro del espacio PC1-PC2.
```{r}

library(dplyr)
library(ggplot2)

# Unir coordenadas PCA con los clusters
datos_grafico_k5 <- coordenadas_pca %>%
  left_join(
    datos_clustering %>%
      select(id, cluster_k5),
    by = "id"
  )

head(datos_grafico_k5)
# Visualizar los clusters en el espacio PCA
ggplot(
  datos_grafico_k5,
  aes(
    x = PC1,
    y = PC2,
    color = factor(cluster_k5)
  )
) +
  geom_point(
    alpha = 0.35,
    size = 1
  ) +
  labs(
    title = "Distribución de los clusters de anime en el espacio PCA",
    subtitle = "Solución k = 5",
    x = "Componente Principal 1 (PC1)",
    y = "Componente Principal 2 (PC2)",
    color = "Cluster"
  ) +
  theme_minimal()

```

La visualización final permite observar la distribución de los cinco clusters en las dos principales dimensiones del PCA. Se aprecia cierta superposición entre grupos, lo cual es consistente con el valor de silhouette obtenido.

Es importante considerar que el PCA utiliza únicamente las tres variables cuantitativas, mientras que el clustering incorpora además los indicadores de género y formato. Por ello, esta gráfica debe interpretarse como una proyección visual de los clusters, y no como una representación completa de todas las variables utilizadas por k-means.

En conjunto, el análisis permite identificar diferentes perfiles de anime a partir de la combinación de duración, valoración, popularidad, género y formato. El PCA facilita la reducción y visualización de las variables cuantitativas, mientras que el clustering permite complementar esta visión mediante agrupaciones construidas a partir del conjunto ampliado de características.

### Análisis Comparativo de Rendimiento
Para visualizar claramente cómo difiere el éxito comercial y la recepción del público entre los perfiles descubiertos, analizamos la distribución de la calificación y la popularidad:

```{r visualizaciones-clusters, message=FALSE, warning=FALSE}

library(ggplot2)
library(dplyr)

# Unimos los datos indicando a R que ambas tablas ya comparten 'id' y 'cluster_k5'
df_final_clusters <- datos_grafico_k5 %>% 
  left_join(datos_clustering, by = c("id", "cluster_k5"))

# Boxplot de Calificación por Clúster
plot_score_cluster <- ggplot(df_final_clusters, 
                             aes(x = factor(cluster_k5), y = averageScore, fill = factor(cluster_k5))) +
  geom_boxplot(alpha = 0.7) +
  scale_fill_brewer(palette = "Set2") +
  labs(title = "Distribución de Calificaciones por Clúster", x = "Clúster", y = "Calificación Promedio") +
  theme_minimal() + theme(legend.position = "none")

# Boxplot de Popularidad por Clúster
plot_pop_cluster <- ggplot(df_final_clusters, 
                           aes(x = factor(cluster_k5), y = log_popularity, fill = factor(cluster_k5))) +
  geom_boxplot(alpha = 0.7) +
  scale_fill_brewer(palette = "Set2") +
  labs(title = "Distribución de Popularidad (Log) por Clúster", x = "Clúster", y = "Popularidad (Log)") +
  theme_minimal() + theme(legend.position = "none")

plot_score_cluster
plot_pop_cluster

```
Al observar las distribuciones en los diagramas de caja, surgen patrones claros de riesgo y rendimiento comercial para cada segmento:

* **Calidad y Recepción (Calificación Promedio):** El Clúster 1 (Titanes) y el Clúster 2 (Cine) presentan las medianas de calificación más altas y cajas más compactas. Esto indica un estándar de calidad consistente y un bajo riesgo de rechazo por parte de la audiencia. Por el contrario, los Clústeres 3 (OVAs) y 4 (Especiales) muestran una varianza mucho mayor y valores atípicos hacia la baja, reflejando recepciones mixtas y un control de calidad menos estandarizado.
* **Alcance Masivo y Tracción (Popularidad Logarítmica):** En esta métrica se evidencia el dominio absoluto del mercado por parte del Clúster 1, cuya caja se posiciona muy por encima del resto, confirmando su estatus de fenómeno masivo. Resulta revelador el comportamiento del Clúster 5 (ONAs/Cortos Digitales), que muestra una penetración de mercado muy sólida, superando holgadamente a los formatos físicos (OVAs) y confirmando que el consumo digital ágil captura audiencias significativas. El Clúster 3 queda estadísticamente rezagado como el formato con menor impacto comercial y menor alcance.

### Conclusión Estratégica
Para una plataforma de entretenimiento buscando adquirir licencias, segmentar el catálogo bajo estos clústeres optimiza el riesgo de inversión. Adquirir licencias del Clúster 1 (Titanes) garantiza retención masiva de suscriptores, pero requiere un presupuesto elevado. Por otro lado, invertir en el Clúster 5 (Consumo Digital/ONAs) representa la estrategia más eficiente en costo-beneficio para plataformas modernas. El Clúster 3 (OVAs) debe evitarse como producto principal de adquisición masiva, a menos que la estrategia sea fidelizar a un nicho hiperespecífico.

### Respuesta a la Pregunta de Investigación

Retomando nuestro planteamiento inicial: *¿Se pueden identificar agrupaciones (clústeres) ocultas de anime basándonos en la relación entre su formato, sus géneros principales y su impacto en la audiencia?*

La respuesta analítica es un rotundo **sí**. A través del Análisis de Componentes Principales (PCA) y el algoritmo K-Means, el modelo comprobó empíricamente que el comportamiento de una obra trasciende su categorización temática. Al cruzar variables estructurales (formato y episodios) con métricas de impacto (popularidad y calificación), el algoritmo descubrió 5 ecosistemas de consumo orgánicos y mutuamente excluyentes. Esto valida nuestra hipótesis central: las dimensiones ocultas del éxito existen, y segmentar el mercado a través de ellas (desde grandes franquicias de TV hasta formatos de consumo digital rápido) ofrece una ventaja analítica muy superior a la clasificación tradicional.

```{r}

if(!dir.exists('resultados_modelo')) dir.create('resultados_modelo')

# Exportamos la base final con los clústeres asignados

saveRDS(df_final_clusters, 'resultados_modelo/df_clusters_asignados.rds')

# Exportamos los gráficos estratégicos

saveRDS(plot_score_cluster, 'graficos/boxplot_score_cluster.rds')
saveRDS(plot_pop_cluster, 'graficos/boxplot_pop_cluster.rds')

```
