---
title: "Dashboard de Anime: API de AniList"
output: 
  flexdashboard::flex_dashboard:
    orientation: rows
    vertical_layout: fill
    theme: cosmo
---

```{r setup, include=FALSE}
# ==========================================
# Carga de Librerías (Reproducibilidad)
# ==========================================
library(flexdashboard)
library(tidyverse)

# Lógica de carga robusta para tus archivos RDS
grafico_1 <- if(file.exists("grafico_general.rds")) readRDS("grafico_general.rds") else NULL
grafico_2 <- if(file.exists("grafico_pca.rds")) readRDS("grafico_pca.rds") else NULL
grafico_3 <- if(file.exists("grafico_kmeans.rds")) readRDS("grafico_kmeans.rds") else NULL
grafico_4 <- if(file.exists("grafico_conclusiones.rds")) readRDS("grafico_conclusiones.rds") else NULL
```

Sidebar {.sidebar}
=====================================

### 📄 Documentación Completa

Haz clic en el siguiente enlace para abrir el reporte:

👉 [**Ver Reporte de Análisis**](reporte_analisis.html){target="_blank"}

---

### 💻 Código Fuente

Para revisar los archivos de código y la reproducibilidad del proyecto, visita nuestro repositorio:

📦 [**Ver Repositorio en GitHub**](https://github.com/guillermoanibalgv99/proyecto13-anime/tree/master){target="_blank"}

---

*Nota: Reporte técnico generado bajo criterios de reproducibilidad científica.*


Dashboard 1: Vista General
=====================================

Row
-------------------------------------

### Análisis de la API de AniList (Popularidad vs Score)
```{r}
if (!is.null(grafico_1)) {
  grafico_1
} else {
  htmltools::div(
    style = "display:flex; justify-content:center; align-items:center; height:100%; font-size:16px; color:gray;",
  )
}
```


Dashboard 2: Análisis PCA
=====================================

Row
-------------------------------------

### Reducción de Dimensiones (Componentes Principales)
```{r}
if (!is.null(grafico_2)) {
  grafico_2
} else {
  htmltools::div(
    style = "display:flex; justify-content:center; align-items:center; height:100%; font-size:16px; color:gray;",
      )
}
```


Dashboard 3: Clustering K-Means
=====================================

Row
-------------------------------------

### Segmentación de Animes por Características
```{r}
if (!is.null(grafico_3)) {
  grafico_3
} else {
  htmltools::div(
    style = "display:flex; justify-content:center; align-items:center; height:100%; font-size:16px; color:gray;",
  )
}
```


Dashboard 4: Conclusiones
=====================================

Row
-------------------------------------

### Hallazgos del Proyecto
```{r}
if (!is.null(grafico_4)) {
  grafico_4
} else {
  htmltools::div(
    style = "display:flex; justify-content:center; align-items:center; height:100%; font-size:16px; color:gray;",
  )
}
```
