---
title: "Ecosistemas del Anime: Segmentación de Audiencias"
author: "Equipo 13"
output: 
  flexdashboard::flex_dashboard:
    orientation: rows
    vertical_layout: fill
    theme: cosmo
---

```{r setup, include=FALSE}
library(flexdashboard)
library(ggplot2)
library(plotly)

# Cargar los archivos RDS generados en el análisis
df_clusters <- readRDS("df_clusters_asignados.rds")
top_15       <- readRDS("top15.rds")
g_pop        <- readRDS("boxplot_pop_cluster.rds")
g_score      <- readRDS("boxplot_score_cluster.rds")
g_pop_score  <- readRDS("popvscal.rds")
g_frec_form  <- readRDS("frecxform.rds")
g_score_dur  <- readRDS("scoredur.rds")
g_score_form <- readRDS("scorefor.rds")
```

Ecosistemas de Consumo
=====================================

Análisis de Inversión {.sidebar}
-------------------------------------

###  Enfoque de Negocio

Al estudiar formatos con métricas de impacto mediante PCA y K-Means, validamos que **las dimensiones ocultas del éxito existen** en la industria del anime. 

Para optimizar la adquisición de licencias y reducir el riesgo:

* **Clúster 1 (Titanes):** Asegura retención masiva de la audiencia, ideal si se cuenta con alto presupuesto.
* **Clúster 5 (Consumo Digital/ONAs):** Representa la opción más eficiente en costo-beneficio para plataformas modernas.
* **Clúster 3 (OVAs):** Funciona únicamente para estrategias de fidelización muy especificas en nichos.

---

[📄 Ver Reporte Metodológico](reporte_analisis.html)

### Resumen del Modelo {data-height=140}
-------------------------------------

### Modelos Evaluados (K-Means)
```{r}
valueBox("K = 5", icon = "fa-layer-group", color = "#4E79A7")
```

### Segmento de Mayor Retención
```{r}
valueBox("Clúster 1 (Titanes)", icon = "fa-fire", color = "#E15759")
```

### Segmento Más Eficiente
```{r}
valueBox("Clúster 5 (Digital)", icon = "fa-bolt", color = "#59A14F")
```

### Exploración de Clústeres {data-height=560}
-------------------------------------

### 🗺️ El Universo Oculto del Anime (Mapa de Componentes Principales)
```{r}
p_pca <- ggplot(df_clusters, aes(x = PC1, y = PC2, color = as.factor(cluster_k5), text = paste("AniList ID:", id))) +
  geom_point(alpha = 0.6, size = 1.8) +
  scale_color_manual(values = c(
    "1" = "#E15759", 
    "2" = "#76B7B2", 
    "3" = "#F28E2B", 
    "4" = "#B07AA1", 
    "5" = "#59A14F"  
  )) +
  theme_minimal() +
  labs(x = "Dimensión de Impacto y Audiencia (PC1)", 
       y = "Dimensión de Estructura y Temática (PC2)",
       color = "Clúster") +
  theme(legend.position = "bottom")

ggplotly(p_pca, tooltip = "text")
```

### 📊 Comportamiento de los Segmentos (Métricas Base)
```{r}
plotly::subplot(
  ggplotly(g_score), 
  ggplotly(g_pop), 
  nrows = 2, 
  titleY = TRUE, 
  margin = 0.08
)
```


Impacto del Formato y Duración
=====================================

### Dimensiones de Éxito {data-height=500}
-------------------------------------

### 📈 Relación General: Popularidad vs. Calificación
```{r}
ggplotly(g_pop_score)
```

### 📦 Rendimiento por Tipo de Formato
```{r}
ggplotly(g_score_form)
```

### Distribución de Mercado {data-height=500}
-------------------------------------

### ⏱️ Calificación Promedio según la Duración del Anime
```{r}
ggplotly(g_score_dur)
```

### 🗂️ Distribución y Volumen de la Muestra Comercial
```{r}
ggplotly(g_frec_form)
```